【裁判字號】    90,訴,2237
【裁判日期】    901210
【裁判案由】    偽造有價證券等
【裁判全文】
臺灣臺中地方法院刑事判決                          九十年度訴字第二二三七號
    公  訴  人  臺灣臺中地方法院檢察署檢察官
    被      告  甲○○
右列被告因妨害自由案件，經檢察官提起公訴（九十年度偵字第一四六○一號），本
院判決如左：
    主      文
甲○○共同私行拘禁，處有期徒刑肆月，如易科罰金，以參佰元折算壹日。
    事      實
一、緣戊○○（未到庭、另案審結）於民國（下同）九十年八月六日上午八時四十分
    許，持貼有其照片之變造駕駛執照，與號「小傑」之不詳姓名年籍男子，以丙○○所失竊之車牌號碼（下同）ＳＣＣ－七六八號機車為質，至台中縣豐原市○○
    路一三六號中聯租車行豐原分行，以每日新台幣（下同）三千三百元之租金，租
    用Ｙ３－９３７６自用小客車，並偽造「薛復仁」之署押於租賃契約上，又以「
    薛復仁」名義簽發面額三萬元、七十萬元之本張各乙張，交與中聯租車行豐原分
    行之職員後，辦妥租車之手續，隨即至台中市○○路四○一號中聯租車行總行取
    走前開小客車。嗣戊○○於租用上客車期間，又以一萬五千元之代價向不詳姓名
    之人購買偽造之Ｙ３－９３７６自用小客車之車主沉秀蓮之身分證乙枚，而於同
    年八月八日上午五時三十分許，夥同綽號「小咪」之姓名年籍不詳女子，持上開
    變造之駕駛執照、偽造之身分證，至台中市○○路一七一號財神當舖，向財神當
    舖職員乙○○祥稱「小咪」係上開Ｙ３－９３７６自用小客車之車主，而將上開
    小客車典當予財神當舖得款三十萬元。然未久即為中聯租車行職員發現上開出租
    之小客車竟停放於當舖外，查覺有異，乃詢問財神當舖而知上情。中聯租車行乃
    要求財神當舖，於戊○○再次到財神當舖時與中聯租車行聯絡，嗣於九十年八月
    十一日下午六時許，戊○○返回財神當舖，經聯絡後甲○○（中聯租車行職員）
    及其他二名職員同至財神當舖，而共同將戊○○強行帶回台中市○○路四○一號
    中聯租車行處理賠償事宜，私行拘禁而妨害戊○○之行動自由，後經戊○○聯繫
    其父己○○到場處理，經己○○以三十萬元（交付發票日為八月十三日之支票予
    財神當舖，支票於八月十五日兌現）返還予財神當舖後，中聯租車行於九十年八
    月十五日下午三時，取回上開出租之小客車，己○○並要求於支付租賃期間之租
    金後帶回戊○○。然甲○○、丁○○（中聯租車行老闆）乃以除租金外，當需支
    付找車之費用三萬元、請財神當舖飲酒之費用七萬元後，始答應讓戊○○離開中
    聯租車行。惟遭己○○拒絕，而報警處理，嗣於九十年八月十六日上午十一時警
    員到場後，始讓戊○○離去。
二、案經台中市警察局第二分局報請台灣台中地方法院檢察署檢察官偵查起訴。
    理      由
一、訊據被告甲○○固對於被害人戊○○於上開期間（即九十年八月十一日凌晨五時
    許以後至同年八月十六日上午十一時許止）在台中市○○路四○一號中聯租車行
    內乙事供承不諱。然矢口否認有何妨害自由犯行，並辯稱：係被害人戊○○自願
    與其回至車行內，且同意留在該處以待解決租車後當車之賠償事宜，且亦經戊○○之父己○○同意，戊○○於此期間內可隨時自由離去，伊並無拘束戊○○之行
    動自由云云。惟查，被告等人係於財神當舖強押戊○○回車行，並於賠償問題未
    解決前，不讓戊○○離去等情，已據被害人戊○○於警訊及偵查中指訴甚明（見
    偵查卷第十四、十五、四十二頁）。核與己○○於警訊、偵查及本院審理中（見
    偵卷第二十四、五十一頁及本院九十年十月二十一日審理筆錄），陳述情節相符
    。參以，被告於本院審理時答稱：「車行要求十四、五萬元，如果當時己○○去
    看他兒子（即戊○○）要求先帶走他兒子再處理債務我們不同意」等語（見同右
    審理筆錄）。丁○○於本院審理時亦稱：「我（指丁○○）跟己○○去牽車回來
    ，己○○又出去，再回來店裡時，他（指己○○）又帶三個人過來，要帶戊○○
    走，我跟他說要把費用清理才可以回去，還沒有協調好，他就去報警。我當時是
    要求前面剛才所講的費用，但是己○○只願意付租金。」等語（見本院九十年十
    一月六日審理筆錄）。足見被告上開所辯被害人於租車事宜解決前可自由離開乙
    事，不足採信。且參諸，九十年八月十一日被告係與另二名男子同至財神當舖，
    而戊○○係獨自一人，何有能力不同意被告同返車行之要求。又將被害人私行拘
    禁，或以其他非法方法剝奪其行動自由者，即應成立刑法第三百零二條之妨害自
    由罪。縱被害人觸犯法令，仍不能以此為行為人免責之根據（最高法院三十年上
    字第一七二九號判例要旨參照）。且每個個人均有獨立之人格，擁有充分之行動
    自由，且不得拋棄（民法第十七條參照）。是被害人戊○○及其父己○○之人格
    係各屬獨立。是以被告稱係經己○○之同意，而留被告於車行內乙事，縱然屬實
    ，且被害人戊○○將所承租之上開小客車擅自典當，亦有觸犯刑法之虞，然均仍
    無礙於被告犯行之成立。綜上所述，本件事證明確，被告犯行堪予認定。
二、按刑法第三百十六條（即現行刑法第三百零二條）第一項所謂以非法方法剝奪人
    之行動自由，係指以私禁外之非法方法，妨害其行動自由而言。若將被害人拘禁
    於一定處所，繼續較久之時間，而剝奪其行動自由，仍屬私禁行為（最高法院二
    十一年上字第一八三四號判例要接參照）。又刑法第三百零二條第一項所謂其他
    非法方法剝奪人之行動自由，係對於同條項私行拘禁之補充規定，上訴人將人私
    行拘禁，同條項既有明文，按之主要規定優於補充規定原則，自不應宣告補充規
    定之罪名（最高法院三十年上字第一六九三號判例要旨參照）。查被告在客觀上
    不法上，係夥同另二名之車行職員強行帶走被害人戊○○，並控制被害人於車行
    內，不讓之自由離去。是已使用物理的強制力使被害人戊○○的空間行動自由受
    到限制，該當於拘禁之行為。主觀不法上被告對於上述該當不法之事實有認識，
    所以具備故意。是核被告所為，係犯刑法第三百零二條第一項之私行拘禁罪。被
    告與丁○○及其他不詳之職員間，有犯意之聯絡，行為之分擔，均為共同正犯。
    爰審酌被告犯罪之動機、目的、手段、拘禁被害人之期間、被害人對於本件犯罪
    之發生亦與有責任，及被告犯罪後之態度等一切情狀，量處如主文所示之刑。
三、按刑法第四十一條第一項，業經九十年一月十日修正公布為「犯最重本刑為五年
    以下有期徒刑之刑之罪，而受六個月以下有期徒刑或拘役之宣告，因身體、教育
    、職業、家庭之關係或其他正當事由，執行顯有困難者，得以一元以上三元以下
    折算一日，易科罰金。但確因不執行所宣告之刑，難收矯正之效，或難以維持法
    秩序者，不在此限」，已於同年一月十二日生效。是本院乃併為諭知易科罰金之
    折算標準，併予敘明。
據上論斷，應依刑事訴訟法第二百九十九條第一項前段，刑法第二十八條、第三百零
二條第一項、第四十一條第一項，罰金罰鍰提高標準條例第一條前段、第二條，判決
如主文。
中      華      民      國      九十    年      十二    月      十      日
                                          臺灣臺中地方法院刑事第三庭
  法  官  陳  添  喜
右正本證明與原本無異。
如不服本判決，應於判決送達後十日內，向本院提出上訴狀。
                                              書記官
中      華      民      國      九十    年      十二    月      十      日
附錄本案論罪科刑法條全文：
刑法第三百零二條：
私行拘禁或以其他非法方法，剝奪人之行動自由者，處五年以下有期徒刑、拘役或三
百元以下罰金。
因而致人於死者，處無期徒刑或七年以上有期徒刑，致重傷者，處三年以上十年以下
有期徒刑。
第一項之未遂犯罰之。


司法院資訊處製作；財團法人民間司法改革基金會備份。
